【裁判字號】    88,自,63
【裁判日期】    891110
【裁判案由】    詐欺
【裁判全文】
臺灣高雄地方法院刑事判決                            八十八年度自字第六三號
    自  訴  人  己○○
    自  訴  人  丙○○
    共同代理人  庚○○
    被      告  乙○○
    選任辯護人  陳水聰
右列被告因詐欺案件，經自訴人提起自訴，本院判決如左:
    主  文
乙○○無罪。
    理  由
一、自訴意旨略以：被告乙○○係國豐鋼企業有限公司（以下簡稱國豐鋼公司）及金
    源來實業有限公司（以下簡稱金源來公司）負責人，意圖為自己不法之所有，於
    民國八十七年六月初，以公司欲購買不動產為由，向自訴人等詐購坐落於高雄縣
    旗山鎮○○路○段二一八巷十一號、同路二段二一六之三號及同路段二一六之四
    號房地三棟（以下簡稱係爭房地），約定總價款為新台幣（下同）一千五百四十
    萬元，被告簽發發票人為國豐鋼公司，面額總計一千二百萬元之支票四紙交予自
    訴人，並要求先辦理過戶登記予其指定之金源來公司股東戊○○及金源來公司，
    言明銀行貸款撥放隨即支付買賣價款，自訴人等不疑有他，於同年七月六日辦妥
    移轉登記，詎被告取得係爭房地所有權後分別向彰化銀行博愛分行及土地銀行三
    民分行設定抵押借款，於同年八月十日彰化銀行放款一千萬元後，被告只支付自
    訴人三百四十萬元，其後即以款項尚未核撥為由，要求以金源來公司面額總計一
    千二百萬元之支票四紙換回前開國豐鋼公司之四紙支票，經自訴人屆期提示均遭
    退票不獲兌現，並避不見面，自訴人等始知受騙，因認被告涉有刑法第三百三十
    九條第一項之詐欺取財罪嫌云云。
二、按犯罪事實應依證據認定之，無證據不得推定其犯罪事實，又不能證明被告犯罪
    者，應諭知無罪之判決，刑事訴訟法第一百五十四條、第三百零一條第一項分別
    定有明文。次按刑法第三百三十九條第一項詐欺罪之成立，以意圖為自己或第三
    人不法所有，以詐術使人將本人或第三人之物交付為要件，所謂以詐術使人交付
    ，必須被詐欺人因其詐術而陷於錯誤，若其所用方法，不能認為詐術，亦不致使
    人陷於錯誤，即不構成該罪。（最高法院四十六年台上字第二六○號判例參照）
    。至於債務人於債之關係成立後，如有未依債之本旨履行民事債務之情形，在一
    般社會經驗上可能之原因甚多，縱令是出於惡意不為履行，苟無足以證明其在債
    之關係發生時，自始即具有不法所有意圖之積極證據，亦僅能令負民事之遲延給
    付責任，依刑事訴訟法第一百五十四條之規定，尚不得據此債信違反之客觀事態
    ，而推定債務人原有詐欺之犯意。
三、本件自訴人等指訴被告涉有詐欺取財之犯行，無非係以上開係爭房地之土地、建
    物登記簿謄本、國豐鋼公司及金源來公司之變更登記事項卡各一份、國豐鋼公司
    及金源來公司之支票各四紙為據。然訊據被告乙○○固坦承有於右揭時、地向自
    訴人等購買係爭房地之事實，惟矢口否認有何詐欺取財之犯行，辯稱：之前已經
    與自訴人等有過買賣房地之交易，且均已付清，本件房地買賣係因為銀行抽銀根
    ，而週轉不靈，以致於公司於八十七年九月時倒閉才未付款，尚欠一千二百萬元
    未付等語。經查，被告乙○○曾於八十七年元月間起即向自訴人以二千一百六十
    萬元購買另外三間房地，並已依約付清款項等情，業據自訴人丙○○及自訴代理
    人分別於本院調查時陳明在卷可按，足見被告與自訴人並非第一次為買賣房地之
    交易，且本次係爭房地之買賣，被告亦已先支付予自訴人等現金三百四十萬元之
    價款，衡情被告若果真自始即有詐騙自訴人等之意思，又何須花費如此巨額之款
    項與自訴人為買賣房地之交易。且被告與自訴人為本件係爭房地買賣之交易係經
    由丁○○主動向被告介紹而購買，並經代書甲○○辦理過戶及貸款事宜等情，亦
    據證人丁○○於本院調查時到庭證述：係爭三棟房地係伊介紹給被告乙○○的，
    現金三百四十萬元亦係經由伊轉交給自訴人，後因銀行抽銀根，被告週轉發生困
    難，才沒有付其餘款項等語屬實（見本院八十八年六月十日及八十八年十一月九
    日訊問筆錄）及證人甲○○於本院調查時到庭證稱：係爭房屋買賣當初由丁○○
    介紹被告乙○○來買，伊做的是純粹房地過戶及貸款手續，權狀核發後伊先交給
    自訴人己○○，嗣設定抵押時再拿出來辦理及用印等語明確（見本院八十八年十
    一月九日訊問筆錄），顯見本件係爭房地之買賣並非由被告積極主動向自訴人要
    約購買，而係經由證人丁○○主動介紹才與自訴人訂約購買上開係爭房地，並透
    過代書甲○○辦理過戶及貸款事宜，是其購買係爭房地之行為模式顯與一般詐欺
    之犯行係由行為人積極主動向被害人詐騙之方式有所不同，更益徵被告自始即無
    詐騙自訴人之意思。而被告嗣後因週轉不靈被銀行追償貸款以致於公司倒閉而無
    法給付本件係爭房地價款予自訴人等一節，有本院八十八年度訴字第四一一號、
    八十八年度重訴字第五三號、八十八年度重訴字第三一七號民事判決三份在卷可
    參，是被告前開所稱因週轉不靈公司倒閉才未付款等語，應非虛妄。綜上所述，
    被告向自訴人等購買上開係爭房地既係依一般交易習慣，有先給付現金三百四十
    萬元，並簽發支票以供擔保，且係經由第三人介紹購買，並經代書代辦過戶及貸
    款事宜等情，被告雖未能完全給付上開係爭房地價款，然債務人未依債務本旨履
    行給付者，依一般社會經驗而言，原因非一，其因不可歸責之事由無法給付，或
    因合法主張抗辯事由而拒絕給付，甚至債之關係成立後，始行惡意遲延給付，皆
    有可能，非必即出於自始無意給付之詐欺犯罪一端，尚難以單純債務不履行之狀
    態，即推定被告自始即有不法所有之意圖，且係施用詐術，逕認應以詐欺罪責相
    繩。是本件應僅係單純之民事債務糾葛，尚難認被告向自訴人等購買上開係爭房
    地之初有何不法所有之意圖及施用詐術之行為，被告所為與刑法第三百三十九條
    第一項詐欺取財罪之犯罪構成要件尚屬有間。此外，本院復查無其他積極證據足
    資認定被告有何自訴人等所指之詐欺犯行，既不能證明被告犯罪，揆諸首揭規定
    及說明，依法應為無罪判決之諭知。
據上論斷，應依刑事訴訟法第三百四十三條、第三百零一條第一項，判決如主文。
中      華      民      國    八十九    年     十一     月      十      日
                                    臺灣高雄地方法院刑事第一庭
                                        法  官  陳玉聰
右正本證明與原本無異。
如不服本判決，應於判決送達後十日內，向本院提出上訴狀。
                                        書記官  鄭淑臻
中      華      民      國    八十九    年      十一    月      十      日


司法院資訊處製作；財團法人民間司法改革基金會備份。
